ACORDAO-COMPLETO-2454648

ACÓRDÃO 18082/2021 ATA 37/2021 - SEGUNDA CÂMARA

VISTOS, relatados e discutidos estes autos de recurso de reconsideração interposto pela empresa R. Marketing Ltda. e por Rodrigo Fragoso Moreda contra o Acórdão 12685/2019-TCU-Segunda Câmara que, em sede de tomada de contas especial, instaurada pelo Ministério da Cultura, julgou irregulares as suas contas, imputando-lhes débito solidário em razão da não prestação das contas dos R$ 1.400.000,00 captados para o projeto "Postais da Arte Brasileira";
ACORDAM os Ministros do Tribunal de Contas da União, reunidos em sessão de 2ª Câmara, diante das razões expostas pelo relator, com fundamento nos arts. 32 e 33 da Lei 8.443/1992, em:
9.1. conhecer do recurso de reconsideração para, no mérito, dar-lhe provimento parcial, no sentido de alterar o item 9.2 do Acórdão 12685/2019-TCU-Segunda Câmara, que passa a ter os seguintes valores:
	Valor (R$) 
	Data

	50.716,86 
	26/12/2003

	200.000,00 
	30/12/2003

	250.000,00 
	07/01/2004

	250.000,00
	16/02/2004

	100.000,00
	03/03/2004

	200.000,00
	08/03/2004

	100.000,00
	29/10/2004

	100.000,00
	1º/11/2004

9.2. dar ciência desta decisão aos recorrentes.

Recurso de reconsideração foi interposto pela empresa R. Marketing Ltda. e por Rodrigo Fragoso Moreda contra o Acórdão 12.685/2019-TCU-2ª Câmara

Segunda Câmara

Entidades/órgãos do Governo do Estado de Pernambuco.

3. Interessados/Responsáveis/Recorrentes:
3.1. Interessado: Ministério da Cultura (extinto).
3.2. Responsáveis: R. Marketing Ltda. - ME (03.770.896/0001-86); Rodrigo Fragoso Moreda (XXX.507.604-XX).
3.3. Recorrentes: Rodrigo Fragoso Moreda (XXX.507.604-XX); R. Marketing Ltda. - ME (03.770.896/0001-86).

13.1. Ministros presentes: Bruno Dantas (Presidente), Augusto Nardes, Aroldo Cedraz (Relator) e Raimundo Carreiro.
13.2. Ministros-Substitutos presentes: Marcos Bemquerer Costa e André Luís de Carvalho.

PRU-5

R. MARKETING LTDA-ME

AROLDO CEDRAZ

Ministro-Substituto Marcos Bemquerer Costa.

Adoto como relatório e transcrevo a seguir a instrução de peça 166, com a qual anuiu o corpo dirigente da Serur (peças 167 e 168) , tendo o Ministério Público junto ao Tribunal divergido somente em relação à proposta de sobrestamento dos autos, enquanto se aguarda decisão definitiva do Supremo Tribunal Federal sobre o tema, privilegiando, assim, o entendimento contido na Súmula-TCU 282, segundo a qual as ações de ressarcimento movidas pelo Estado contra os agentes causadores de dano são imprescritíveis (peça 171) .
"INTRODUÇÃO
	Trata-se de recurso de reconsideração interposto pela empresa R. Marketing Ltda. e por Rodrigo Fragoso Moreda (peça 140) contra o Acórdão 12685/2019-TCU-Segunda Câmara, de relatoria do Ministro Marcos Bemquerer (peça 116) , transcrito na íntegra abaixo:
9. Acórdão:
VISTOS, relatados e discutidos estes autos referentes à Tomada de Contas Especial instaurada pelo extinto Ministério da Cultura (atual Secretaria Especial de Cultura do Ministério da Cidadania) contra a empresa R. Marketing Ltda. - ME, em razão da omissão no dever de prestar contas dos recursos captados com base no disposto pela Lei 8.313/1991 - Lei do Mecenato ou Lei Rouanet.
ACORDAM os Ministros do Tribunal de Contas da União, reunidos em sessão da Segunda Câmara, ante as razões expostas pelo Relator, em: 
9.1. julgar irregulares as contas da empresa R. Marketing Ltda. - ME e do Sr. Rodrigo Fragoso Moreda, nos termos dos arts. 1º, inciso I, 16, inciso III, alíneas a e b, e 19, caput, da Lei 8.443/1992;
9.2. condenar solidariamente os responsáveis acima mencionados ao pagamento das quantias descritas a seguir, atualizadas monetariamente e acrescida de juros de mora calculados a partir das respectivas datas até o dia da efetiva quitação, fixando-lhes o prazo de 15 (quinze) dias, a contar das notificações, para que comprovem, perante o Tribunal, o recolhimento dos débitos ao Fundo Nacional de Cultura, nos termos do art. 214, inciso III, alínea a, do Regimento Interno do TCU:
	Valor (R$) 
	Data

	200.000,00 
	26/12/2003

	200.000,00 
	30/12/2003

	250.000,00 
	07/01/2004

	250.000,00
	16/02/2004

	100.000,00
	03/03/2004

	200.000,00
	08/03/2004

	100.000,00
	29/10/2004

	100.000,00
	1º/11/2004

9.3. autorizar, caso requerido, nos termos do art. 26 da Lei 8.443/1992, o parcelamento das dívidas em até 36 (trinta e seis) parcelas mensais e sucessivas, sobre as quais incidirão os correspondentes acréscimos legais (débito: atualização monetária e juros de mora) , esclarecendo aos responsáveis que a falta de pagamento de qualquer parcela importará no vencimento antecipado do saldo devedor (art. 217, § 2º, inciso II, do RI/TCU) , sem prejuízo das demais medidas legais;
9.4. autorizar desde logo a cobrança judicial das dívidas, nos termos do art. 28, inciso II, da Lei 8.443/1992, caso não atendidas as notificações;
9.5. enviar cópia deste Acórdão à Secretaria Especial de Cultura do Ministério da Cidadania e à Procuradoria da República no Estado de Pernambuco, com base no art. 16, § 3º, da Lei 8.443/1992 e no art. 209, § 7º, do Regimento Interno do TCU. 
HISTÓRICO 
2.	Esta tomada de contas especial foi instaurada pelo Ministério da Cultura em desfavor da empresa R. Marketing Ltda. e dos sócios Rodrigo Fragoso Moreda e Fernando Antônio da Costa Pinto Correa Clark, em razão da não prestação das contas dos R$ 1.400.000,00 captados para o projeto "Postais da Arte Brasileira".
3.	No âmbito deste Tribunal, os responsáveis foram citados (peças 10-13, 19, 23-31, 33-37) e diante da ausência de manifestação, foram considerados revéis, dando-se prosseguimento ao feito.
4.	Acolhendo os pareceres uniformes da unidade técnica, do MPTCU e do Relator original (peças 38-41 e 43) , o Tribunal julgou irregulares as contas dos responsáveis, com imputação de débito e de multa, a teor do Acórdão 3631/2016-TCU-Segunda Câmara (peça 42) . 
5.	Inconformados, a empresa R. Marketing Ltda., Fernando Antônio da Costa Pinto Correa Clark e Rodrigo Fragoso Moreda apresentaram recurso de reconsideração (peças 71, 74 e 75) .
6.	O exame da Secretaria de Recursos concluiu que (peças 83-85) :
6.1.	Fernando Antônio da Costa Pinto Correa Clark não tinha poderes gerenciais na empresa R. Marketing e não praticou qualquer ato de gestão no âmbito do projeto "Postais da Arte Brasileira", o que afastaria sua responsabilidade nos autos.
6.2.	As citações realizadas por edital foram inválidas em razão do prejuízo à defesa da empresa R. Marketing Ltda. e de Rodrigo Fragoso Moreda.
6.3.	A prescrição da pretensão punitiva do Tribunal restou caracterizada.
7.	O MPTCU (peça 86) , o relator dos recursos (peça 88) e a Segunda Câmara do Tribunal anuíram ao exame técnico para excluir Fernando Antônio da Costa Pinto Corrêa Clark do julgamento das contas e anular as citações e o Acórdão 3631/2016-TCU-Segunda Câmara, nos termos do Acórdão 9539/2018-TCU-Segunda Câmara, de relatoria do Ministro Aroldo Cedraz (peça 87) . 
8.	As novas alegações de defesa da empresa R. Marketing Ltda. e de Rodrigo Fragoso Moreda (peças 103, 104, 107 e 109) foram rejeitados no exame técnico (peças 112 a 114) .
9.	O MPTCU (peça 115) e o Ministro-Relator Marcos Bemquerer (peças 117 e 118) concordaram com o parecer da unidade técnica, destacando a falta da comprovação do nexo de causalidade entre as despesas e o objeto do ajuste. Assim, o Tribunal julgou irregulares as contas da empresa R. Marketing Ltda. de Rodrigo Fragoso Moreda, condenando-os ao ressarcimento do débito apurado nos autos, nos termos do Acórdão 12685/2019-TCU-Segunda Câmara (peça 116) .
10.	Os embargos de declaração da empresa R. Marketing Ltda. e de Rodrigo Fragoso Moreda (peça 123) foram rejeitados no Acórdão 441/2020-TCU-Segunda Câmara (peças 133-135) .
11.	Passa-se ao exame do recurso de reconsideração (peça 140) .
EXAME DE ADMISSIBILIDADE
12.	O Ministro Aroldo Cedraz admitiu o recurso, atribuindo efeito suspensivo aos itens 9.1, 9.2 e 9.4 do Acórdão 12685/2019-TCU-Segunda Câmara em relação aos recorrentes (peça 154) .
EXAME DE MÉRITO
13. 	Constitui objeto desta análise definir se:
13.1.	Houve a prescrição da pretensão punitiva e ressarcitória, segundo os critérios do Acórdão 1441/2016-TCU-Plenário e do regime da Lei 9.873/1999.
13.2.		Os documentos novos são capazes alterar o débito imputado aos responsáveis.
Da análise da prescrição da pretensão punitiva e ressarcitória
14.	A análise da prescrição assume particular relevância, dado o recente julgamento, pelo STF, do Recurso Extraordinário 636.886 (tema 899 da repercussão geral) . Os significativos impactos deste julgamento foram objeto de análise pela Serur nos autos do TC Processo 027.624-2018-8. Por economia processual, juntou-se a estes autos (peça 165) cópia do exame e do pronunciamento da unidade emitidos pela Serur naquele processo, em que foram fundamentadas as seguintes premissas, que serão consideradas no presente exame:
	a)  pela jurisprudência até então vigente, a pretensão punitiva exercida pelo Tribunal de Contas estava sujeita à prescrição, regida pelos critérios fixados no Acórdão 1441/2016-TCU-Plenário. Já quanto ao débito, a ação de ressarcimento era considerada imprescritível, por expressa previsão do art. 37, § 5º, da Constituição Federal. No entanto, ao julgar o RE 636.886, o STF conferiu nova interpretação a esse dispositivo, fixando a tese de que "é prescritível a pretensão de ressarcimento ao erário fundada em decisão de Tribunal de Contas";
	b)  embora o RE 636.886 tenha por objeto a execução de acórdão condenatório proferido pelo TCU, a interpretação conferida pelo STF ao art. 37, § 5º, da Constituição, afeta a ação de ressarcimento como um todo, abrangendo não só a execução, mas também a pretensão condenatória. E, ao contrário da decisão proferida no julgamento do tema 897 (RE 852.475) , no tema 899, relativo à atuação do Tribunal de Contas, a conclusão de que a pretensão de ressarcimento é prescritível foi estabelecida de forma categórica, sem ressalvar as condutas dolosas qualificáveis como ato de improbidade;
	c)  as pretensões punitiva e de ressarcimento devem observar o mesmo regime na atividade de controle externo, dado o objetivo comum da prescrição, de fixar prazo para o Tribunal de Contas agir, buscando caracterizar o ilícito, identificar seu autor, dimensionar as consequências da conduta (em especial, a quantificação do dano) e impor as consequências legais, independentemente do fato de tais consequências terem natureza punitiva ou ressarcitória;
	d)  o Código Civil e a Lei 9.873/1999 constituem as duas alternativas que, de forma mais consistente, polarizam os debates acerca do regime de prescrição a ser observado no processo de controle externo. Não obstante a relevância dos fundamentos utilizados no Acórdão 1441/2016-TCU-Plenário, favoráveis à aplicação do Código Civil, a Lei 9.873/1999 adota balizas usuais no âmbito do direito público, prevê causas de interrupção em tudo compatíveis com o processo de controle externo e já vem sendo utilizada pelo STF para limitar o exercício da pretensão punitiva pelo TCU, em decisões posteriores ao Acórdão 1441/2016-TCU-Plenário. Assim, até que sobrevenha norma específica, entende-se que a prescrição das medidas de ressarcimento a cargo do tribunal de contas deve observar o regime Lei 9.873/1999;
	e)  considerando, porém, que o acórdão proferido no RE 636.886 ainda está sujeito à oposição de embargos declaratórios, não é recomendável reconhecer a prescrição desde logo, ante a possibilidade de esclarecimento da decisão em sentido diverso do ora defendido (notadamente quanto aos atos dolosos) ou mesmo a modulação de seus efeitos, para preservar as ações de controle instauradas com base no entendimento jurisprudencial até então vigente;
	f)  assim, nos casos em que a prescrição não tenha ocorrido por nenhum dos dois regimes (Código Civil ou Lei 9.873/1999) , o desfecho do processo não se alterará, qualquer que seja a premissa adotada (imprescritibilidade, prescritibilidade pelo Código Civil ou pela Lei 9.873/1999) , viabilizando-se o imediato julgamento. Já nas situações em que a pretensão de ressarcimento esteja prescrita por algum dos dois regimes, ou por ambos, é recomendável que o julgamento do processo seja sobrestado, até ulterior deliberação do Tribunal. 
14.1.	As manifestações da Serur juntadas à peça 165 foram elaboradas quando ainda não estava disponibilizado o inteiro teor do acórdão do RE 636.886. Em nova análise após a publicação da decisão (DJe de 24/6/2020) , inclusive mediante o cotejo com os demais votos proferidos no julgamento, conclui-se pela subsistência das premissas indicadas acima, cabendo destacar dois aspectos relevantes.
14.2.	O primeiro diz respeito à ressalva aos atos dolosos de improbidade. Observa-se que tanto na manifestação do TCU, como amicus curiae (peça 35 do RE 636.886) , como na manifestação do Ministério Público Federal na condição de fiscal da ordem jurídica (peça 38) , o tema 897 foi invocado com o fim de preservar a atuação dos tribunais de contas no caso de prejuízos causados dolosamente, mediante condutas típicas de improbidade administrativa. Todavia, o pedido não foi acolhido. No ponto, não houve divergência quanto ao entendimento do relator, de que "as razões que levaram a maioria da Corte a estabelecer excepcional hipótese de imprescritibilidade, no tema 897, não estão presentes em relação as decisões do Tribunal de Contas que resultem imputação de débito ou multa".
14.3.	O segundo aspecto diz respeito à não incidência do Código Civil no regime de prescrição do ressarcimento. Nos votos em que a questão do prazo prescricional foi abordada, a referência foi sempre ao prazo quinquenal, usualmente adotado pelas normas de direito público.
14.4.	Com essas explicações adicionais, passa-se à análise da prescrição no caso em exame, considerando-se as premissas indicadas anteriormente. 
Análise da prescrição segundo os critérios do Acórdão 1441/2016-TCU-Plenário
15.	No que se refere à pretensão punitiva, o TCU tem tradicionalmente aplicado os critérios definidos no Acórdão 1441/2016-TCU-Plenário, que, em incidente de uniformização de jurisprudência, orientou-se pela aplicação do Código Civil. Por este acórdão, em linhas gerais, a prescrição subordina-se ao prazo geral de dez anos (CC, art. 205) , contado a partir da data da ocorrência do fato e interrompido pelo ato que ordenar a citação, a audiência ou a oitiva da parte.
15.1.	Entre outras razões que justificaram a adoção desse critério destaca-se a de que o citado dispositivo constitui uma cláusula geral a ser empregada sempre que a pretensão for prescritível, mas a lei não estabelecer um prazo específico, como na hipótese.
15.2. 	Aplicando essas balizas, verifica-se o seguinte:
	Prescrição da pretensão punitiva caracterizada

	Termo inicial contado a partir do prazo máximo para a apresentação da prestação de contas (art. 39 da Portaria MinC 46/1998) 
	Tempo 
	Ordem de citação do responsável
 (interrupção do prazo) 
	Tempo
	Decisão condenatória
Acórdão 12685/2019-TCU-Segunda Câmara

	2/3/2007
 (peça 1, p. 220) 
	10 anos e 10 meses
	4/12/2018 (peça 100) 
	11 meses
	26/11/2019 (peça 116) 

15.3.	Considerando a premissa de que as pretensões punitiva e de ressarcimento se submetem ao mesmo regime, conclui-se pela impossibilidade da aplicação de multa, como também da condenação ao ressarcimento, conforme os parâmetros definidos no Acórdão 1441/2016-TCU-Plenário.  
Análise da prescrição pelo regime da Lei 9.873/1999 
16.	Adotando-se as premissas fixadas na Lei 9.873/1999 ao caso em exame, e mesmo considerando-se o prazo geral, de cinco anos, observa-se que não teria ocorrido a prescrição. Para tanto, é preciso considerar os seguintes parâmetros:
a) Termo inicial:
16.1.	A Lei 9.873/1999, art. 1º traz previsão expressa a respeito do início do prazo como a data da prática do ato. Neste caso - omissão inicial no dever de prestar contas -, considera-se a data do último dia para a apresentação das contas: o dia 2/3/2007.     
b) Prazo:
16.2.	A Lei 9.873/1999 apresenta um prazo geral, de cinco anos (art. 1º) , e um prazo especial, previsto no art. 1º, § 2º, a saber: "quando o fato objeto da ação punitiva da Administração também constituir crime, a prescrição reger-se-á pelo prazo previsto na lei penal". Porém, o Superior Tribunal de Justiça possui sólida jurisprudência no sentido de que a "pretensão punitiva da Administração Pública em relação à infração administrativa que também configura crime em tese somente se sujeita ao prazo prescricional criminal quando instaurada a respectiva ação penal" (REsp 1116477/DF, relator Min. Teori Albino Zavascki, 1ª Turma, DJe 22/8/2012; MS 15462/DF, relator Min. Humberto Martins, 1ª Seção, DJe 22/3/2011; e MS 14446/DF, relator Min. Napoleão Nunes Maia Filho, 3ª Seção, DJe 15/2/2011, entre outros) .
16.3.	Como não se tem notícia da propositura de ação penal contra o responsável acerca dos fatos de que se trata no presente processo, fica afastada essa possibilidade. Dessa forma, será considerado o prazo geral de cinco anos.
16.4.	Não obstante, as causas interruptivas indicadas abaixo evidenciam que a prescrição não teria ocorrido, mesmo que se aplicasse o prazo geral de cinco anos.
c) Interrupções por atos inequívocos de apuração dos fatos:
16.5.	No regime da Lei 9.873/1999, a prescrição se interrompe "por qualquer ato inequívoco, que importe apuração do fato" (art. 2º, II) . Exemplos típicos, no caso em exame, são: as cartas de prorrogação negada de 17/1 e 28/2/2007 (peça 1, p. 224 e 230) , o ofício de 3/9/2008 (peça 1, p. 232) , a mensagem eletrônica de 14/10/2008 (peça 1, p. 238) , a nota técnica de 12/2/2010 (peça 1, p. 270-274) , o relatório de TCE de 2/3/2010 (peça 1, p. 278- 282) , as notificações de 3/1/2012 e 3/7/2012 (peça 1, p. 308-312, 324, 328, 336-346, 350, 354, 358) , o registro de tentativa de contato telefônico de 26/4/2013 (peça 1, p. 362) , o relatório complementar de TCE de 18/3/2014 (peça 2, p. 22-25) , o relatório de auditoria da CGU de 28/8/2014 (peça 2, p. 40-45) , as análises técnicas de 15/7/2015, 26/1/2016, 7/7/2017, 26/12/2018 e 10/6/2019 (peças 4, 38, 83, 101, 112, 112) . Com esse fundamento, houve a interrupção do prazo prescricional nestas datas até o acórdão condenatório de 26/11/2019 (peça 116) .
d) Interrupções pela citação dos responsáveis:
16.6.	A prescrição também é interrompida "pela notificação ou citação do indiciado ou acusado, inclusive por meio de edital", nos termos do art. 2º, I, da Lei 9.873/1999. E, no regime dessa lei, a interrupção se dá pela citação propriamente dita, e não pelo despacho que a ordena. Com esse fundamento, houve também a interrupção do prazo prescricional em 9/1/2019 (peças 103 a 105) .
16.7.	Cabe destacar, por oportuno, que, em se tratando de devedores solidários, a interrupção da prescrição feita a um prejudica aos demais. Incide, nesse caso, regra própria da teoria geral das obrigações, segundo a qual "a interrupção efetuada contra o devedor solidário envolve os demais" (art. 204, § 1º, do Código Civil) . São consequências próprias da solidariedade (a exemplo da regra de que o credor pode demandar qualquer dos devedores, art. 275 do Código Civil) , que não precisam ser repetidas em cada diploma legal específico.
e) Interrupção pela decisão condenatória recorrível:
16.8.	Por fim, a prescrição também se interrompe "pela decisão condenatória recorrível" (art. 2º, III, da Lei 9.873/1999) . Com esse fundamento, houve a interrupção em 26/11/2019, data da sessão em que foi proferido o acórdão condenatório (peça 116) . Essa interrupção é relevante, por estabelecer prazo para julgamento do recurso.
f) Da prescrição intercorrente:
16.9.	Nos termos do art. 1º, § 1º, da Lei 9.873/1999, opera-se a prescrição intercorrente se o processo ficar paralisado por mais de três anos, aguardando "julgamento ou despacho".
16.10.	Note-se que há uma correlação entre essa hipótese e as causas de interrupção da prescrição do art. 2º. Com efeito, uma vez interrompida a prescrição por alguma das hipóteses do art. 2º, o processo não pode ficar inativo, sem qualquer inovação processual relevante, por mais de três anos.
16.11.	Trata-se de prazo específico, não se aplicando nem o prazo geral de cinco anos nem o prazo especial, da lei penal (§ 2º) . A finalidade da prescrição intercorrente, com seu prazo próprio, é a de assegurar a eficiência e celeridade nas apurações administrativas. Seria contrário a essa finalidade a paralisação injustificada do processo por período maior que o triênio estabelecido para a hipótese.
16.12. 	A extrapolação do prazo de três anos, sem inovação relevante no processo, pode configurar negligência. Por isso, além de se operar a prescrição, deve-se promover a "apuração da responsabilidade funcional decorrente da paralisação, se for o caso".
16.13.	Em muitas situações o exame da prescrição intercorrente pode ficar prejudicado nos processos já em tramitação no TCU. Como a ação de ressarcimento era considerada imprescritível, as peças que compõem a tomada de contas especial, elencadas no art. 10 da Instrução Normativa-TCU 71/2012, não contemplam informações pormenorizadas quanto ao andamento do processo na fase interna, o que pode prejudicar a análise de eventual paralisação por mais de três anos.
16.14.	Assim, caso o tribunal venha a adotar a sistemática da Lei 9.873/1999 para aferir a prescrição, convém avaliar, oportunamente, a possibilidade de ajustes na IN-TCU 71/2012, para que as tomadas de contas especiais encaminhadas ao tribunal contemplem informações sobre as interrupções ocorridas na fase interna do procedimento (como, por exemplo, declaração do órgão instaurador da TCE, de que o processo não ficou paralisado por mais de três anos, na forma do art. 1º, § 1º, da citada lei) .
16.15.	Especificamente quanto a esta TCE, verifica-se que as próprias causas de interrupção elencadas acima evidenciam que o processo teve andamento regular, não se operando a prescrição intercorrente.
16.16.	Logo, há informações suficientes nos autos para evidenciar o regular andamento do feito, não se verificando a prescrição intercorrente prevista na Lei 9.873/1999.
g) Conclusão:
16.17.	Independentemente da existência de outras causas interruptivas não elencadas acima, cujo levantamento não se fez necessário, observa-se, pelos eventos indicados, que em nenhum momento transcorreu prazo suficiente para se operar a prescrição (nem mesmo se se considerasse o prazo geral de cinco anos) , tomando-se por referência a Lei 9.873/1999, tida pelo STF como norma regente da prescrição da pretensão punitiva pelo TCU.
16.18.	Partindo-se da premissa de que a pretensão reparatória segue as mesmas balizas, enquanto não houver norma específica a respeito, a demonstração de que não se operou a prescrição punitiva impõe, como consequência, a conclusão de que também é viável a condenação ao ressarcimento do prejuízo apurado nos autos, segundo o regime da Lei 9.873/1999.
A possibilidade de adoção de novo critério, no caso concreto
17. 	Por fim, são oportunas algumas considerações sobre a possibilidade de aplicar, neste processo, novo critério para exame da prescrição, diverso do considerado no julgamento originário, que seguiu o Acórdão 1441/2016-TCU-Plenário somente em relação à prescrição da pretensão punitiva.
17.1. 	O art. 926 do CPC positivou a orientação de que "os tribunais devem uniformizar sua jurisprudência e mantê-la estável, íntegra e coerente", com o fim de inibir que decisões contemporâneas adotem soluções distintas para uma mesma questão, comprometendo os valores de isonomia e previsibilidade, essenciais à segurança jurídica.
17.2. 	Isso não impede a reorientação da jurisprudência, sempre que evidenciada a necessidade de ajustar o entendimento à correta exegese das normas legais. E é perfeitamente possível, e até mesmo comum, que a reorientação se dê em grau recursal, pois o recurso devolve à "apreciação e julgamento pelo tribunal todas as questões (...) relativas ao capítulo impugnado" (art. 1.013, § 1º, do CPC) , para que se profira novo julgamento, procedendo-se à correta aplicação do direito. 
17.3. 	Todavia, em se tratando de recurso, deve-se observar a proibição de reformatio in pejus, não se aplicando o novo entendimento se dele resultarem efeitos práticos mais gravosos ao recorrente. O novo critério pode ser aplicado, contudo, não só se produzir efeitos favoráveis, mas também se conduzir à manutenção da decisão recorrida, ainda que por outros fundamentos. 
17.4. 	Assim, propõe-se o sobrestamento dos presentes autos, até o julgamento definitivo do Recurso Extraordinário 636.886/AL no âmbito do Supremo Tribunal Federal, em que se discute o alcance e abrangência da tese firmada no Tema 899 de repercussão geral, relativa à incidência da prescrição quinquenal da pretensão ressarcitória e da pretensão punitiva nos processos de contas neste TCU. 
Alegações recursais 	 
18.	A empresa R. Marketing Ltda. e Rodrigo Fragoso Moreda sustentam que:
18.1.	As contas foram tempestivamente apresentadas ao extinto Ministério da Cultura (peça 140, p. 4, 6, 8 e 14) . 
18.2.	A apuração das contas depois de mais de dez anos da realização do projeto, bem como o extravio dos documentos da prestação das contas, por incúria do Ministério da Cultura, obrigou os recorrentes, de forma inaceitável, a reapresentar todos os documentos de despesas realizadas há mais de uma década (peça 140, p. 4, 6, 9 e 14) . 
18.3.	A prestação de contas deixou de ser apresentada nas alegações de defesa por motivos alheios à vontade dos recorrentes, que não tinham o dever de guardar eternamente os documentos (peça 140, p. 7) .
18.4.	O entendimento do TCU é de que o transcurso de tempo pode acarretar o arquivamento do feito, caso haja efetivo prejuízo à defesa do responsável (peça 140, p. 8) . 
18.5.	Em caso similar, o Acórdão 12528/2019-TCU-Segunda Câmara deixou assente que a execução comprovada do contrato, aliada ao longo transcurso do tempo, não poderia implicar a irregularidade das contas do responsável (peça 140, p. 9-10) . 
18.6.	Os documentos apresentados nestes autos evidenciam a destinação dos valores captados, além de comprovar a bem-sucedida realização do projeto (peça 140, p. 4-5, 7-8, 14, 16-149) . 
18.7.	Os seguintes documentos, aliados a outros juntados nos autos, comprovam a regularidade na execução do projeto: a)  cartões postais turístico-culturais; b)  displays expositores remetidos aos Estados do Brasil; c) convite para inauguração do projeto; d)  fotografias do evento de lançamento do projeto, realizado no Centro Cultural do Banco do Brasil; e)  sítio eletrônico do projeto; f) matérias jornalísticas referentes à execução do projeto; g) carta do Banco do Brasil atestando o recebimento de 360.000 postais do projeto; h)  vídeos comprobatórios da execução do projeto, com depoimentos de representantes dos Correios e da Petrobrás; e i) notas fiscais, recibos e comprovantes de pagamento (peça 140, p. 4-5, 14) . 
18.8.	Todas as notas e recibos, cautelosamente preenchidos, pertencem indubitavelmente ao projeto, o que comprova a destinação dos recursos captados. A tabela à peça 140, p. 16-19, demonstra a extensão do que foi possível localizar, passados mais de dez anos da realização do evento (peça 140, p. 5) . 
18.9.	A conclusão de que as contas não foram prestadas na sua integralidade atenta contra a realidade factual das provas acostadas nos autos, a razoabilidade e o princípio do devido processo legal (peça 140, p. 9, 13) .
18.10	O TCU dispõe de competência investigativa para avaliar os documentos novos, de acordo com os princípios da verdade material e do formalismo moderado (peça 140, p. 7-8) .
18.11.	Os Acórdão 920/2006-TCU-Segunda Câmara, de relatoria do Ministro Lincoln Magalhães da Rocha, e 1253/2011-TCU-Plenário, de relatoria do Ministro José Mucio Monteiro, adotaram os princípios da busca da verdade material e do formalismo moderado para conhecer, de forma excepcional, recursos desprovidos dos requisitos de admissibilidade (peça 140, p. 11-13) .
18.12.	Não há evidência de desvio ou má utilização dos recursos captados (peça 140, p. 5) .
18.13.	A condenação ao ressarcimento integral dos recursos captados, desprezando os documentos acostados nos autos, é injusto e permite o enriquecimento sem causa da União (peça 140, p. 7) .
18.14.	 A incontroversa realização do projeto e a localização dos documentos juntados ao recurso demonstram o esforço e a boa-fé dos recorrentes para resolver o imbróglio. Os recorrentes acrescentam que a boa-fé é presumida, enquanto que a má-fé deve ser demonstrada (peça 140, p. 6, 9) . 
18.15.	O TCU não se manifestou sobre a decisão do Tribunal de Contas do Estado de Minas Gerais na Tomada de Contas Especial nº 812304, mencionada no recurso, que julgou regulares as contas do responsável, diante da comprovação da execução do objeto ajustado e da boa-fé do responsável e em respeito ao princípio da verdade material (peça 140, p. 7-8, 10-11 e peça 74, p. 107-119) . 
19.	O recorrente colaciona ao recurso: notas fiscais, comprovantes de pagamento e recibos (peça 140, p. 20-56, 58-149) e declarações de terceiros (peça 140, p. 37, 38 e 57) .
Análise 
20.	O projeto cadastrado no Programa Nacional de Apoio à Cultura como Pronac 01 2134 "Postais da Arte Brasileira", apresentado em 20/4/2001, tinha o objetivo de produzir, imprimir e distribuir 15 milhões de cartões postais de obras atuais da cultura brasileira nas categorias pintura, fotografia e poesia, reproduzindo 48 obras diferentes de cada categoria, oferecendo aos usuários dos Correios uma obra de arte com postagem gratuita, atingindo todo o território nacional (peça 1, p. 6) .
21.	Para tanto, o orçamento do projeto foi aprovado com restrições pela Comissão Nacional de Incentivo à Cultura, na 83ª reunião realizada em 21/2/2002, com os seguintes valores (peça 1, p. 60-68 e 96-102, 104, 112) :
	Descrição dos serviços
	Valor (R$) 

	Pré-produção/preparação

	Pesquisa
	4.000,00

	Programador visual
	8.000,00

	Contratação de 12 pintores
	48.000,00

	Contratação de 12 fotógrafos
	48.000,00

	Contratação de 12 poetas
	48.000,00

	Design do display (expositor) 
	2.500,00

	Passagens aéreas
	6.650,00

	Translado
	2.000,00

	Hospedagem com alimentação 
	3.150,00

	Apresentação musical (coquetel) 
	 (*) 5.000,00

	Som/luz 
	 (*) 2.000,00

	Total de pré-produção/preparação
	177.300,00

	Produção/execução

	Impressão de cartões postais
	2.550.000,00

	Confecção dos displays (expositores) 
	759.000,00

	Postagem com distribuição
	 (*) 2.760.000,00

	Confecção de capas postais
	600.000,00

	Transporte aéreo/distribuição dos displays
	17.900,00

	Total da produção/execução
	6.686.900,00

	Divulgação/comercialização

	Assessor de imprensa
	4.000,00

	Coquetel 
	 (*) 4.500,00

	Confecção de convites
	672,00

	Mídia impressa - Jornal Diário de Pernambuco  
	9.683,94

	Mídia televisiva
	250.000,00

	½ página Revista Isto É
	84.600,00

	Criação de homepage nos sites de busca nacionais
	20.440,00

	Total de divulgação/comercialização
	373.895,94

	Custos administrativos

	Remuneração: proponente ou coordenador do projeto
	60.000,00

	Assessoria jurídica
	18.000,00

	Contador
	6.480,00

	Secretária 
	9.600,00

	Auxiliar administrativo
	6.000,00

	Telefone/fax
	2.400,00

	Auditoria 
	 (*) 5.635,92

	Total dos custos administrativos
	108.115,92

	Impostos

	INSS
	52.516,00

	CPMF
	3.104,44

	Total de impostos
	55.620,44

	Elaboração e agenciamento

	Total de elaboração e agenciamento 
	 (*) 100.000,00

	Total geral
	7.501.832,30

	* valores excluídos pelo Ministério da Cultura em 30/4/2004 (peça 1, p. 164-166 e 172) 
22.	A Portaria MinC nº 157, de 4/4/2002, publicada no DOU de 8/4/2002, autorizou a captação inicial de recursos para a execução do projeto (peça 1, p. 120-121) .
23.	Em 16/12/2003, a empresa R Marketing, representado por Rodrigo Moreda, solicitou a exclusão do item "postagem com distribuição" do projeto, orçado em R$ 2.760.000,00, em atendimento à observação feita pela Comissão Nacional de Incentivo à Cultura (peça 1, p. 100) , reduzindo o valor total do projeto para R$ 4.741.832,30 (peça 1, p. 148) .
24.	No parecer de 28/1/2004, o Ministério da Cultura requereu da empresa R Marketing o encaminhamento do instrumento legal de parceria estabelecido com os Correios, constando de valores, responsabilidades das partes, contratos de cessão de direitos (exigida pelos Correios) e informações necessárias sobre a distribuição do produto sem a qual seria impossível a consecução dos objetivos propostos (peça 1, p. 150-152) .
25.	A empresa R Marketing respondeu que: (a) a parceria com os Correios era inviável; (b)  a solução encontrada foi a retirada do item "postagem com distribuição" do orçamento do projeto no valor de R$ 2.760.000,00; e (c) já havia recebido 100% do patrocínio dos Correios e 50% do patrocínio da Petrobrás e da Caixa (peça 1, p. 154-162) .
26.	No parecer de 4/3/2004, o Ministério da Cultura excluiu o custo da "postagem com distribuição" (R$ 2.760.000,00) , bem como glosou os custos relacionados com apresentação musical (R$ 5.000,00) , som/luz (R$ 2.000,00) , coquetel (R$ 4.500,00) e auditoria externa (R$ 5.635,92) , reduzindo R$ 2.871.500,10 do orçamento do projeto, resultando no orçamento autorizado de R$ 4.630.332,20 (peça 1, p. 164-166, 172) .
27.	Após sucessivas prorrogações do prazo de captação de recursos, de 31/7/2002 a 31/12/2005 (peça 1, 121, 126, 138, 146, 188, 198) , o Ministério da Cultura alertou a empresa R Marketing que não prorrogaria mais o prazo para captação de recursos em favor do projeto (peça 1, p. 208) . 
28.	Em resposta, a R Marketing informou ter realizado o seguintes serviços: (a) a distribuição gratuita de 2.500.000 cartões postais em mais de mil e quinhentos pontos em sete Estados e no Distrito Federal; (b)  a entrega a cada um desses pontos de estoque de cartões postais, displays expositores e cartazes de divulgação; (c) a realização de exposição com vinte ampliações dos cartões postais, clicados por fotógrafos participantes do projeto; (d) a divulgação do projeto por assessoria de imprensa, anúncios em mídia impressa e eletrônica; (e) a criação do site do projeto com mais de treze cartões postais culturais para envio online; e (f) a divulgação da cultura nacional com o envio de mais da metade dos postais disponibilizados (peça 1, p. 212-214) . 
29.	A empresa R Marketing acrescentou a pretensão de realizar a impressão e a distribuição de mais doze milhões e quinhentos mil cartões postais por todo o território nacional nos 12 meses seguintes (peça 1, p. 214) .  
30.	Em 14/2/2006, o Ministério da Cultura autorizou a prorrogação do prazo de captação de recursos e execução do projeto até o dia 31/12/2006 (peça 1, p. 220) .
31.	O novo pedido de prorrogação de prazo da R Marketing foi negado pelo Ministério da Cultura, enfatizando este que o projeto deveria ser realizado com os recursos captados, seguido do encaminhamento da prestação de contas à gerência de avaliação de resultados daquele órgão. E, caso fosse necessária a extensão do prazo para execução das metas propostas, deveria ser formulado pedido àquela gerência informando o número de dias necessários para conclusão do projeto, nos termos das cartas circulares de 17/1/2007 e 28/2/2007 (peça 1, p. 222, 224, 230) .
32.	Em 3/9/2008, o Ministério da Cultura expediu ofício à R Marketing com a solicitação do envio da prestação de contas do projeto Pronac 01-2134 ainda não recebido (peça 1, p. 232) .
33.	No dia 14/10/2008, o Ministério da Cultura solicitou ao representante da empresa, via correio eletrônico, o envio do endereço atualizado da empresa (peça 1, p. 238) .
34.	A nota técnica 014/2010, de 12/2/2010, da coordenação-geral de prestação de contas do Ministério da Cultura (peça 1, p. 270-274) concluiu pela omissão no dever de prestar contas da empresa R Marketing e de seu representante legal.
35.	Rodrigo Fragoso Moreda e a empresa R. Marketing Ltda. foram condenados no Acórdão 12685/2019-TCU-Segunda Câmara (peça 116) por não terem comprovado a boa e regular aplicação dos recursos captados e destinados à realização do projeto Pronac 012134 denominado 'Postais da Arte Brasileira'.
36.	O voto condutor desse acórdão destacou a ausência de documentos de despesa com a indicação do Pronac 012134, assim como a falta de evidências de que os recursos federais foram efetivamente aplicados no fim a que se destinavam (item 21 da peça 117, p. 2) . 
37.	O patrocínio recebido com amparo na Lei Rouanet (Lei 8.313/1991) é recurso público federal originário de renúncia tributária da União, o que faz incidir sobre o captador dos recursos o dever de prestar contas do seu uso, consoante o parágrafo único do art. 70 da Constituição Federal de 1988. Portanto, prestar contas e demonstrar o correto emprego dos valores federais é dever de todo aquele utiliza ou gerencia recursos federais (v.g. Acórdão 9347/2020-TCU-Primeira Câmara, rel. Min. Benjamin Zymler, 9860/2019 e 6111/2017 da 2ª Câmara, rel. Min, Aroldo Cedraz) .
38.	Noutras palavras, compete aos responsáveis demonstrarem a correta utilização dos recursos públicos que lhes foram confiados, e, na medida em que violado o dever jurídico de prestar contas e não demonstrada a regular aplicação dos recursos, nasce para os responsáveis a obrigação de ressarcir os valores correspondentes. Isso porque, nessa hipótese, há a presunção relativa de que os recursos repassados não foram aplicados corretamente.
39.	No caso em tela, carece de comprovação documental a afirmação dos recorrentes de que a prestação de contas foi tempestivamente apresentada ao extinto Ministério da Cultura. Tal alegação, desacompanhada de elementos probatórios, não se sustenta perante as informações apresentadas nestes autos em sentido contrário ao afirmado pelos responsáveis. 
40.	Registra-se também que não há evidências do alegado extravio da prestação de contas no âmbito do Ministério da Cultura. 
41.	Observe que as cartas de 17/1/2007 e 3/9/2008 do Ministério da Cultura deixaram assente que, àquela época, a R Marketing ainda não havia apresentado a prestação de contas dos recursos do projeto (peça 1, p. 224 e 232) . Ou seja, a inadimplência dos responsáveis com o dever de prestar contas subsiste desde o dia 2/3/2007, como determina o art. 28, §5º, da IN/STN 01/1997 c/c o art. 39 da Portaria MinC 46/1998.
42.	Assim, não há que se falar em incongruência deste Tribunal ao exigir em 2019 os elementos de prova da regular aplicação dos recursos públicos, passados mais de dez anos do término da vigência do projeto, ocorrido em 31/12/2006, visto que a omissão injustificada dos responsáveis remonta o início do exercício de 2007. 
43.	Portanto, é indevida a afirmação de que se exige dos responsáveis a guarda eterna dos documentos do projeto, pois caso tivessem apresentado oportuna e tempestivamente a prestação de contas ao Ministério da Cultura, a exibição desses documentos seria desnecessária neste feito.    
44.	Os documentos apresentados pelos recorrentes às peças 74, 75, 107, 109 e 140 não são propriamente a prestação de contas que, por constituir-se de ato formal no âmbito do Pronac, deveria ocorrer de acordo com os normativos aplicáveis à espécie, que, ressalta-se, era de conhecimento do Sr. Rodrigo Fragoso Moreda, a teor do compromisso firmado em 19/3/2002 (peça 1, p. 112) .
45.	Integram o referido termo de compromisso os formulários de prestação de contas, composto de relatório de execução de receita e despesa, relação de pagamentos, relatório físico, relatório de bens de capitais, relatório de bens imóveis, conciliação bancária e relatório final (peça 1, p. 112, 232) .
46.	É oportuno esclarecer que, no âmbito de processos de controle externo, a ausência da prestação de contas, nos moldes retro mencionados, não implica a imediata condenação dos responsáveis em débito, sendo fundamental a análise dos elementos constantes do processo, em homenagem aos princípios da verdade material e do formalismo moderado.
47.	Enfatiza-se que não cabe ao TCU realizar diligência junto ao Ministério da Cultura para a obtenção de provas em favor dos responsáveis, pois constitui ônus desses a produção das evidências necessárias para comprovar o adequado uso dos recursos públicos que lhe foram confiados (v.g. Acórdão 6214/2016-TCU-Segunda Câmara, rel. Min. Ana Arraes, 3343/2019-TCU-1ª Câmara, rel. Min. Augusto Sherman, 6214/2016-TCU-1ª Câmara, rel. Min. Bruno Dantas, 2805/2017-TCU-1ª Câmara, rel. Min. Vital do Rêgo, e 5516/2010-TCU-2ª Câmara, rel. Min. Raimundo Carreiro) .
48.	Eventuais dificuldades dos responsáveis na obtenção dos documentos necessários à prestação de contas dos recursos geridos, se não resolvidas administrativamente, devem ser por eles levadas ao conhecimento do Poder Judiciário por meio de ação própria, uma vez que a responsabilidade pela comprovação da boa e regular aplicação dos recursos públicos é pessoal, no caso, da empresa R Marketing e de seu representante legal (v.g. Acórdão 5466/2020-TCU-Primeira Câmara, rel. Min. Vital do Rêgo, 437/2018-TCU-2ª Câmara, rel. Min. Augusto Nardes, e 357/2016-TCU-1ª Câmara, rel. Min. Bruno Dantas) .
49.		Portanto, remanesce o entendimento de que a prestação de contas não foi apresentada ao Ministério da Cultura e a este Tribunal de Contas da União. 
50.	A tese de afronta à ampla defesa por mero transcurso de tempo não implica automaticamente o arquivamento dos autos. Deve-se comprovar que, por este motivo, tenham sido prejudicados o contraditório e a ampla defesa dos responsáveis, o que não ocorreu nestes autos (v.g. Acórdão 1258/2019-TCU-Plenário e 139/2017-TCU-Plenário, de relatoria do Ministro Bruno Dantas, 729/2014-TCU-Plenário e 2990/2012-TCU-1ª Câmara, de relatoria da Ministra Ana Arraes) . 
51.	Os recorrentes alegam que, em caso similar ao dos autos, o Acórdão 12528/2019-TCU-Segunda Câmara deixou assente que a execução comprovada do contrato, aliada ao longo transcurso do tempo, não poderia implicar a irregularidades das contas do responsável. 
52.	Para melhor compreensão dos fundamentos da referida decisão, transcreve-se o excerto do voto condutor do Acórdão 12528/2019-TCU-Segunda Câmara, de relatoria do Ministro André de Carvalho:  
7. Peço licença, contudo, para discordar da unidade técnica e do MPTCU, passando a pugnar pelo arquivamento do feito, sem o julgamento de mérito, diante da falta dos pressupostos de constituição e desenvolvimento válido e regular do processo, nos termos do art. 212 do RITCU, em face do longo transcurso de tempo desde o aludido evento até o 1º chamamento pela administração federal para a solução das pendências documentais. 
8. Bem se vê que a aludida responsável teria atuado pela busca da boa-fé no presente feito, buscando esclarecer as referidas pendências documentais ensejadoras do suscitado dano ao erário, mas não teria conseguido esclarecer todas as pendências diante desse longo transcurso de tempo. 
9. Ocorre, todavia, que, a despeito de os responsáveis terem tempestivamente prestado as contas do ajuste no exercício de 2000, eles somente teriam sido notificados pelo órgão repassador em 2007 (7 anos após a prestação de contas) para a apresentação de eventuais documentos pendentes, a exemplo de algumas notas fiscais, com a correspondente relação de pagamentos, e somente teriam sido notificados das supostas falhas em 2016 (16 anos após a prestação de contas) , com a identificação das supostas inconsistências documentais, tendo a citação sido promovida no âmbito do TCU apenas em 2018 (18 anos após a prestação de contas) , e todo esse longo transcurso de tempo teria resultado em evidente obstáculo ao pleno exercício da ampla defesa pelos responsáveis.
[Destaques acrescidos]
53.	Observe que naquela tomada de contas especial os responsáveis apresentaram tempestivamente a prestação de contas, enquanto que neste feito os responsáveis sequer comprovaram o correspondente protocolo no Ministério da Cultura. Além da distinção fática verificada entre esses processos, o transcurso de tempo no presente feito não tem o condão de afastar a obrigação dos responsáveis de apresentarem a prestação de contas dos recursos a eles confiados. Portanto, o entendimento assentado na decisão mencionada pelos recorrentes não lhes socorre a defesa.
54.	Sabe-se que a comprovação da boa e regular aplicação de recursos públicos transferidos evidencia-se mediante a execução física e a execução financeira da avença, acompanhada do nexo de causalidade entre uma e outra (v.g. Acórdão 7139/2020-TCU-Segunda Câmara, rel. Min. Raimundo Carreiro, 6098/2017-TCU-1ª Câmara, rel. Min. Benjamin Zymler, e 2864/2013-TCU-Plenário, rel. Min. José Mucio Monteiro) .
55.	Passa-se ao exame do nexo de causalidade entre os recursos captados e a realização de despesas vinculadas ao projeto Pronac 012134, diante dos documentos apresentados.
56.	Os recorrentes não apresentaram nenhum dos relatórios previstos na prestação de contas de incentivo fiscal, quais sejam: relatório de execução da receita e despesa, relatório físico, relatório de bens, relação de pagamentos, conciliação bancária e relatório final (peça 1, p. 112 e 232) .
57.	Além desses documentos, não se apresentou outros requeridos pelo Ministério da Cultura como o extrato bancário da conta específica e os comprovantes de recolhimento de impostos, INSS, ISS e IR (peça 1, p. 232) .
58.	Desprovidos desses documentos, far-se-á o exame de acordo com os itens previstos no orçamento de custos aprovado em confronto com as informações e documentos acostados nos autos.
59.	Segundo os recibos nº 1 a 8, os recursos disponibilizados ao projeto foram os seguintes:
	Recibo 
	Patrocinador
	Valor (R$) 
	Data
	Peça 1

	00001
	Petrobras
	200.000,00
	26/12/2003
	p. 184

	00008
	Petrobras
	200.000,00
	30/12/2003
	p. 200

	00002
	Correios
	250.000,00
	07/01/2004
	p. 182

	00004
	Correios
	250.000,00
	16/02/2004
	p. 178

	00005
	Caixa Econômica Federal
	100.000,00
	03/03/2004
	p. 180

	00003
	Petrobras
	200.000,00
	08/03/2004
	p. 176

	00007
	Caixa Econômica Federal
	100.000,00
	29/10/2004
	p. 204

	00006
	Petrobras
	100.000,00
	1º/11/2004
	p. 202

		Total
	1.400.000,00
	-
	-

60.	Observe que todo o recurso captado foi transferido pelos patrocinadores à conta da empresa R Marketing nº  10768-9, da agência 29882, do Banco do Brasil (peça 1, p. 176-184, 200-204, 210 250) .
61.	O depósito dos recursos captados se daria em conta bancária especifica e exclusiva com o nome do projeto para a movimentação de todos os recursos financeiros recebidos a título de patrocínio, conforme alertou o Ministério da Cultura na peça 1, p. 118, 124, 134, 142, 186, 194 e 216.
62.	A não exibição do extrato bancário da referida conta dificulta o estabelecimento do nexo causal entre os recursos disponibilizados ao projeto e as despesas declaradas.  
63.	Todavia, em homenagem aos princípios da verdade material, do formalismo moderado e da razoabilidade, é possível reconhecer o nexo causal entre os pagamentos realizados por meio da conta nº 10768-9, caso se verifique a coerência entre as datas, os valores e os serviços descritos nos documentos de despesas apresentados. 
64.	Os documentos de despesas acostados ao recurso e relacionados aos serviços de pré-produção/preparação são os seguintes:
	Serviços de pré-produção/preparação
	Nota Fiscal
	Pagamento

	1
	Programação visual e design, Pronac 012134, R$ 10.500,00
	15/03/2004
peça 140, p. 148 
	27/02/2004
peça 140, p. 149

	2
	Coordenação e suporte para locação de imagem para cartão postal, R$ 6.455,00
	22/07/2004
peça 140, p. 88
	 (*) 9/08/2004
peça 140, p. 86, 87

	3
	Cessão de direito de uso de imagem da StockBrazil, R$ 940,00
	22/07/2004
peça 140, p. 89 
	não comprovado

 (*) pagamento realizado por meio da conta 8406-9
64.1.	Apesar de o valor previsto/autorizado para a programação visual ter sido de R$ 8.000,00, há evidências de sua execução física (peça 109, p. 34, 39, 41, 44, 62) , bem como do liame causal com os recursos captados no montante de R$ 10.500,00 (peça 140, p. 148, 149) . Assim, propõe-se o afastamento do respectivo débito no valor de R$ 10.500,00.
64.2.	Não há como estabelecer o nexo causal entre os recursos captados à conta nº  10768-9 e o serviço de coordenação e suporte para locação de imagem, pago por meio de conta 8406-9 (peça 140, p. 86-88) .
64.3.	 Não há também como estabelecer o nexo causal entre os recursos captados à conta nº  10768-9 e o direito de uso de imagem cedido pela empresa StockBrazil (peça 140, p. 89) , por falta de documentos probatórios.
65.	Os documentos de despesas acostados ao recurso e relacionados aos serviços de produção/execução são os seguintes:
	Serviços de produção/execução
	Nota Fiscal
	Pagamento

	1
	Impressão colorida, recorte autoadesivo, R$ 350,00 (sem referência ao projeto) 
	27/05/2004
peça 140, p. 73
	03/06/2004
peça 140, p. 71, 72 

	2
	Fotolitos, R$ 636,72
	04/08/2004
peça 140, p. 92
	 (*) 3/08/2004
peça 140, p. 90, 91

	3
	Impressão de cartões postais, Pronac 012134, R$ 122.000,00
	11/08/2004
peça 140, p. 51, 55
	12/08/2004
peça 140, p. 52, 53

	4
	Impressão de 32.350 cartões postais, Pronac 012134, R$ 5.500,00
	13/08/2004
peça 140, p. 83
	 (*) 13/08/2004
peça 140, p. 81, 82

	5
	Transporte de mercadoria, R$ 3.500,00
	20/08/2004
peça 140, p. 79
	 (*) 20/08/2004
peça 140, p. 80

	6
	Impressão de cartões postais, Pronac 012134, R$ 1.000,00
	21/08/2004
peça 140, p. 64
	não comprovado

	7
	Produção de 5.000 capas postais (latas) , Pronac 012134, R$ 19.900,00
	23/08/2004
peça 140, p. 67, 125
	não comprovado 

	8
	Produção de 5.000 capas postais (latas) , Pronac 012134, R$ 21.890,00
	23/08/2004
peça 140, p. 126
	18/08/2004
peça 140, p. 127

	9
	Produção de 280 capas postais (latas) , Pronac 012134, R$ 1.225,84
	24/08/2004
peça 140, p. 131
	01/09/2004
peça 140, p. 132, 133

	10
	Aquisição de 400 cintas, R$ 389,00
	24/08/2004
peça 140, p. 76
	08/09/2004
peça 140, p. 77, 78

	11
	Confecção de 2.000 displays de balcão, Pronac 012134, R$ 22.000,00
	25/08/2004
peça 140, p. 101, 102
	12 e 24/8/2004
peça 140, p. 104 e 105

	12
	Confecção de 463 displays de balcão, Pronac 012134, R$ 5.093,00
	26/08/2004
peça 140, p. 103
	não comprovado 

	13
	Aquisição de 726 postagens, R$ 682,95 
	27/08/2004
peça 140, p. 107-112
	não comprovado 

	14
	Acondicionamento em filme plástico p/ capas postais (latas) , Pronac 012134, R$ 1054,10
	10/09/2004
peça 140, p. 24
	01/10/2004
peça 140, p. 25-27

	15
	Confecção de displays, Pronac 012134, R$ 4.080,00
	13/09/2004
peça 140, p. 56, 63
	14/09/2004
peça 140, p. 58

	16
	Impressão de cartões postais, Pronac 012134, R$ 4.500,00
	15/09/2004
peça 140, p. 61
	 (**) 27/10/2004
peça 140, p. 60

	17
	Aquisição de 5.000 peças em espuma, capas postais, Pronac 012134, R$ 1,650,00
	16/09/2004
peça 140, p. 41
	21/09/2004
peça 140, p. 42

	18
	Transporte de mercadoria, Pronac 012134, R$ 118,00
	13/10/2004
peça 140, p. 29
	08/10/2004
peça 140, p. 30, 31

	19
	Impressão gráfica para o Pronac 012134, R$ 542,30
	21/10/2004
peça 140, p. 23, 35
	não comprovado 

	20
	Produção de capas postais, Pronac 012134, R$ 3.079,00
	05/11/2004
peça 140, p. 39
	8/11/2004
peça 140, p. 40

	21
	Impressão personalizada de 2.000 capa de postais, Pronac 012134, R$ 1.900,00
	06/11/2004
peça 140, p. 36, 65
	não comprovado 

	22
	Impressão de 2.000 revistas Cultura, dezembro/2004, R$ 8.800,00
	02/12/2004
peça 140, p. 94
	6/12/2004 e 19/1/2005
peça 140, p. 95, 96

	23
	Impressão de 2.000 revistas, Pronac 012134, R$ 8.800,00
	03/12/2004
peça 140, p. 66, 93
	não comprovado

	24
	Serviço referente a capas postais, Pronac 012134, R$ 280,00
	20/12/2004
peça 140, p. 62
	 não comprovado 

	25
	Serviço referente a capas postais, Pronac 012134, R$ 1.200,00
	20/12/2004
peça 140, p. 139
	 não comprovado 

	26
	Impressão personalizada, Pronac 012134, R$ 1.740,00
	07/01/2005
peça 140, p. 147
	não comprovado 

	27
	Impressão de cartão postal, 20 modelos, Pronac 012134, R$ 19.730,00
	26/12/2005
peça 140, p. 99, 100
	 (*) 23/01/2006
peça 140, p. 97

 (*) pagamento realizado por meio da conta 8406-9 
 (**) transferência realizada para a conta 8406-9
65.1. 	Não há como estabelecer o nexo causal entre os recursos captados e os serviços que estão desacompanhados dos comprovantes de pagamento e do extrato bancário da conta nº 10768-9. Encontram-se nesta situação os seguintes serviços: (item 6) impressão de cartões postais, peça 140, p. 64; (item 7)  produção de capas postais, peça 140, p. 67, 125; (item 12)  displays de balcão, peça 140, p. 103; (item 13) postagens, peça 140, p. 107-112; (item 19) impressão gráfica, peça 140, p. 23, 35; (item 21) impressão personalizada de capa de postais, peça 140, p. 36, 65; (item 23) impressão de revistas, peça 140, p. 66, 93; (item 24) capas postais, peça 140, p. 62; (item 25)  capas postais, peça 140, p. 139; e (item 26) impressos personalizados, peça 140, p. 147.
65.2.	Não há também como demonstrar o nexo de causalidade entre os recursos captados à conta nº  10768-9 e os serviços que foram pagos por meio da conta 8406-9. Encontram-se nesta situação os seguintes serviços: (item 2) fotolitos, peça 140, p. 92; (item 4) impressão de cartões postais, peça 140, p. 83; (item 5) transporte de mercadoria, peça 140, p. 79; e (item 27) impressão de cartão postal, peça 140, p. 99, 100.
65.3.	A transferência bancária de R$ 4.500,00, da conta 10768-9 para a conta 8406-9 (peça 140, p. 60) , desacompanhada do comprovante do pagamento à fornecedora Visuo Produções Artísticas Ltda. (peça 140, p. 61) , inviabiliza a demonstração do liame entre os recursos da conta nº 10768-9 e o serviço de impressão de cartões postais, descrito na nota fiscal 1106. 
65.4.	Há evidências probatórias de que os serviços descritos nos itens 3 e 17, quais sejam, a impressão de cartões postais (peça 140, p. 51, 55) e a aquisição de peças em espuma para capas postais (peça 140, p. 41) , foram parcialmente pagos com recursos da conta nº 10768-9 nos seguintes valores: R$ 61.000,00 (peça 140, p. 52, 53) e R$ 825,00 (peça 140, p. 42) , respectivamente.
65.5.	É possível reconhecer o nexo financeiro entre os recursos da conta nº 10768-9 e os seguintes serviços: (item 1) impressão, R$ 350,00, peça 140, p. 71-73; (item 8) produção de capas postais (latas) , R$ 21.890,00 (peça 140, p. 126,127) ; (item 9) produção de capas postais (latas) , R$ 1.225,84, peça 140, p. 131 a 133; (item 10) aquisição de cintas, R$ 389,00, peça 140, p. 76-78; (item 11)  confecção de displays de balcão, R$ 22.000,00, peça 140, p. 101, 102, 104, 105; (item 14)  acondicionamento em filme plástico (latas) R$ 1054,10, peça 140, p. 24-27; (item 15) confecção de displays, R$ 4.080,00, peça 140, p. 56, 58, 63; (item 18) transporte de mercadoria, R$ 118,00, peça 140, p. 29-31; (item 20) produção de capas postais, R$ 3.079,00, peça 140, p. 39-40; e (item 22) impressão de 2.000 revistas "Culturas", R$ 8.800,00, peça 140, p. 94-96.   
65.6.	Diante do registro fotográfico apresentado à peça 109, p. 24-31, 34, 39, 60, 62, 65, aliado às declarações do gerente do Banco do Brasil e do representante da Gráfica Leograf (peça 109, p. 93 e peça 140, p. 37-38) , pode-se reconhecer a execução física dos serviços descritos nos itens 65.4 e 65.5 desta instrução, com exceção da impressão da revista "Culturas", descrita na nota fiscal 851, no valor de R$ 8.800,00 (peça 140, p. 94) . 
65.7.	Assim, propõe-se o afastamento do débito de R$ 61.000,00, R$ 825,00, R$ 350,00, R$ 21.890,00, R$ 1.225,84, R$ 389,00, R$ 22.000,00, R$ 1054,10, R$ 4.080,00, R$ 118,00 e R$ 3.079,00.
66.	Os documentos de despesas acostados ao recurso e relacionados aos serviços de divulgação/comercialização são os seguintes:
	Serviços de divulgação/comercialização
	Nota Fiscal
	Pagamento

	1
	Publicidade na 84ª edição da Revista Bravo setembro de 2004, R$ 7.500,00 
	08/09/2004
peça 140 p. 20
	30/09/2004
peça 140, p. 21,22

	2
	Publicidade no Jornal MM referente ao Pronac 012134, R$ 3.000,00 
	23/09/2004
peça 140 p. 32
	15/10/2004
peça 140, p. 33, 34

	3
	Publicidade no site do Propaganda e Marketing por 1 mês, R$ 5.000,00 
	13/09/2004
peça 140 p. 45
	30/09/2004
peça 140, p. 47

	4
	Publicidade na 42ª edição da Revista Cool, setembro de 2004, R$ 5.000,00 (peça 109, p. 41, 49) 
	30/09/2004
peça 140 p. 28
	não comprovado

	5
	Publicidade no caderno ilustrado da Folha de São Paulo de 10/9/2004, R$ 12.000,00 
	15/09/2004
peça 140 p. 43
	 (**) 27/09/2004
peça 140, p. 44

	6
	Exibição em relógios, Pronac 012134, R$ 50.000,00
	08/04/2004
peça 140, 122, 134  
	19/04/2004
peça 140, p. 124, 136

	7
	Criação de homepage, Pronac 012134, R$ 15.000,00 
	25/02/2004
peça 140, p. 128
	não comprovado

	8
	Gravação de 10 comerciais de 30 segundos Pronac 012134, R$ 2.711,50 
	20/09/2004
peça 140, pp. 48
	 (**) 21/09/2004
peça 140, p. 49

	9
	Clipping impresso e digital, Pronac 012134, R$ 500,00
	20/08/2004
peça 140, p. 115
	 (*) 20/09/2004
peça 140, p. 114, 116

	10
	Centimetragem, Pronac 012134, R$ 200,00
	03/11/2004
peça 140, p. 119 
	 (*) 30/11/2004
peça 140, p. 118, 120

	11
	Assessoria de evento e serviço de mailing, R$ 7.508,00
	10/08/2004
peça 140, p. 85
	 (*) 11/08/2004
peça 140, p. 84

	12
	Alimentos, fotógrafo, recepcionistas e locação de vans, evento no CCBB-SP, 30/8/2004, R$ 10.272,20
	20/08/2004
peça 140, p. 137
	24/08/2004
peça 140, p. 138

	13
	Confecção de mousepads (brindes) , Pronac 012134, R$ 1.800,00
	17/12/2004
peça 140, p. 68
	27/12/2004
peça 140, p. 69, 70

 (*) pagamento realizado por meio da conta 8406-9 
 (**) pagamento realizado por meio de conta do Banco Bradesco
66.1. 	Não há como estabelecer o nexo causal entre os recursos captados e os serviços que estão desacompanhados dos comprovantes de pagamento e do extrato bancário da conta nº 10768-9. Encontram-se nesta situação os seguintes serviços: (item 4) publicidade na 42ª edição da Revista Cool, R$ 5.000,00, peça 140, p. 28 e (item 7)  criação de homepage, R$ 15.000,00, peça 140, p. 128.
66.2.	Não há também como demonstrar o nexo causal entre os recursos da conta nº  10768-9 e os serviços que foram pagos por meio da conta 8406-9 do Banco do Brasil e de conta do Banco Bradesco. Encontram-se nesta situação os seguintes serviços: (item 5) publicidade na Folha de São Paulo, R$ 12.000,00, peça 140, p. 43-44; (item 8) gravação de 10 comerciais de 30 segundos, R$ 2.711,50, peça 140, p. 48-49; (item 9) clipping impresso e digital, R$ 500,00, peça 140, p. 114-116; (item 10)  centimetragem, R$ 200,00, peça 140, p. 118-120; e (item 11) assessoria de evento e serviço de mailing, R$ 7.508,00, peça 140, p. 84-85.
66.3.		É possível reconhecer o nexo financeiro entre os recursos da conta nº 10768-9 e os seguintes serviços: (item 1) publicidade na Revista Bravo, R$ 7.500,00, peça 140, p. 20-22; (item 2)  publicidade no Jornal MM, R$ 3.000,00, peça 140, p. 32-34; (item 3) publicidade no site do Propaganda e Marketing, R$ 5.000,00, peça 140, p. 45-47; (item 6) exibição em relógios, R$ 50.000,00, peça 140, p. 122, 124, 134 e 136; (item 12) despesas com alimentos, bebidas, recepcionistas, fotógrafo e locação de vans para o evento de lançamento do projeto no CCBB-SP, R$ 10.272,20, peça 140, p. 137-138 e (item 13) confecção de mousepads (brindes) , R$ 1.800,00, peça 140, p. 68-70.
66.4.	Diante do registro fotográfico apresentado à peça 109, p. 36, 40, 42, 44, 51, 60-65, entende-se possível reconhecer a execução física dos serviços descritos no item 66.3 desta instrução, com exceção da publicidade no Jornal MM, descrita na nota fiscal 027264 (peça 140, p. 32) , da exibição do projeto em relógios, da nota fiscal 1309 (peça 140, p. 122, 134) e da confecção de mousepads, da nota fiscal 123 (peça 140, p. 68) .
66.5.	Assim, propõe-se o afastamento do débito de R$ 7.500,00, R$ 5.000,00 e R$ 10.272,20. 
67.	Os documentos de despesas acostados ao recurso e relacionados aos serviços administrativos são os seguintes:
	Serviços administrativos
	Nota fiscal
	Pagamento

	1
	Captação de recursos, R$ 50.000,00
	07/01/2004
peça 140, p. 129
	07/01/2004
peça 140, p. 130 

	2
	Captação de recursos, R$ 20.000,00
	27/01/2004
peça 140, p. 140
	27/01/2004
peça 140, p. 141

	3
	Captação de recursos, R$ 30.000,00
	15/01/2004
peça 140, p. 145
	15/01/2004
peça 140, p. 146

	4
	Assessoria jurídica, Pronac 012134, R$ 18.000,00
	15/01/2004
peça 140, p. 142
	15/01/2004
peça 140, p. 144

	5
	Remanufatura de cartucho de impressora, R$ 147,00
	23/08/2004
peça 140, p. 75
	não comprovação

67.1. 	Não há como estabelecer o nexo causal entre os recursos captados e os serviços que estão desacompanhados dos comprovantes de pagamento e do extrato bancário da conta nº 10768-9. Encontra-se nesta situação o serviço de remanufatura de cartucho de impressora (peça 140, p. 75) .
67.2.	A empresa Clark Empreendimento Ltda., CNPJ 03.651.532/0001-87, que emitiu as notas fiscais 071, 072 e 074 (peça 140, p. 129, 140 e 145) , não poderia ser remunerada pela captação de recursos para o projeto Pronac 012134, a cargo da empresa R Marketing. Ademais, a despesa autorizada com a remuneração da proponente para a realização integral do projeto foi de R$ 60.000,00 e não de R$ 100.000,00 (50 mil + 20 mil + 30 mil) . Assim, entende-se que houve o rompimento do liame causal nos pagamentos efetuados à empresa Clark. Caso prevaleça entendimento diverso, no sentido da regularidade dessa despesa, o valor a ser abatido do débito dever se limitar a R$ 60.000,00.
67.3.	Apesar da comprovação do nexo financeiro com o pagamento efetuado a título de assessoria jurídica, descrita na nota fiscal 0013 (peça 140, p. 142 e 144) , verifica-se que não há outros elementos de prova capazes de demonstrar o serviço de assessoria prestado e seu valor, as partes envolvidas e a vigência do contrato.  
67.4.	Desse modo, os elementos de prova apresentados são insuficientes para demonstrar a regular realização das despesas ligadas aos custos administrativos.
68.		Observe que os recorrentes afirmaram à peça 140, p. 5, que não foi possível encontrar todos os comprovantes de despesas. Além disso, não há notícia do recolhimento ao Fundo Nacional da Cultura de eventual saldo bancário não utilizados na execução do projeto.
69.	O presente exame não concluiu pela ocorrência de desvio ou má utilização dos recursos captados, mas apenas apontou a ausência de comprovação da regular aplicação da maior parte dos recursos disponibilizados aos recorrentes. Assim, não há que se falar em enriquecimento sem causa da União.
70.		Registra-se que não houve a comprovação inequívoca da impressão e a distribuição do quantitativo de 2.500.000 de cartões postais, assim como da sua distribuição a mais de mil e quinhentos pontos de sete Estados e do Distrito Federal (peça 1, p. 212) . 
71.	O exame técnico da Serur à peça 83, p. 12-13 ratifica a presente análise, nos seguintes termos: 
83. Quanto aos documentos apresentados, verifica-se que são incapazes de demonstrar a alegada impressão e distribuição de 2.500.000 cartões-postais, pois: 
 (a) as imagens de peça 74, p. 40/48 e peça 75, p. 41/49 limitam-se a apresentar os 40 tipos de cartões-postais do projeto; e 
 (b) na carta assinada por Adelson Campos Moreira, o gerente do Banco do Brasil atesta apenas o recebimento de 360.000 cartões-postais, como contrapartida do patrocínio ao projeto [peça 74, p. 106 e peça 75, p. 107]. 
[...] 
86. As fotografias do evento de lançamento do projeto, do convite e das peças publicitárias, bem como os quatro arquivos gravados em mídia digital: (a) depoimentos realizados no lançamento do projeto (6 minutos e 41 segundos) ; (b) imagens dos cartões-postais (3 minutos e 35 segundos) ; (c)  comercial (32 segundos) ; e a trilha do comercial (30 segundos) demonstram a realização de atividades de divulgação do projeto, sem contudo, comprovar a alegada impressão e distribuição de 2.500.000 cartões-postais [peça 74, p. 52/79 e 85/105 e peça 75, p. 53/80 e 86/106 e DVD]. 
72.	Os documentos contidos nas peças 74, p. 41-119; 75, p. 42-120; 107, p. 22-98 e 109, p. 24-107 são idênticos e compostos por: (a) amostra dos 40 diferentes cartões postais turístico-culturais concebidos a partir de fotografias de 30 diferentes fotógrafos (peça 74, p. 41-48) ; (b) amostra dos displays expositores (peça 74, p. 50-51) ; (c) amostra de capa postal de lata (peça 74, p. 53) ; (d)  peças publicitárias divulgadas em revistas, jornais e portais eletrônicos (peça 74, p. 55-71) ; (e)  convite e fotografias do evento de lançamento do projeto realizado no Centro Cultural Banco do Brasil em São Paulo (peça 74, p. 52 e 73-79) ; (f) amostra do portal eletrônico "Postais do Brasil" (peça 74, p. 81-84) e (g) notícias do projeto veiculadas na mídia (peça 74, p. 86-105) .
73.	No âmbito do TCU, é considerado de boa-fé o responsável que, embora tenha concorrido para o dano ao erário, seguiu as normas pertinentes, os preceitos e os princípios do direito. A análise da conduta, portanto, é feita sob o ponto de vista objetivo, sem que seja necessária a comprovação de má-fé (dolo) , mas apenas da ausência de boa-fé objetiva, para a responsabilização do agente (v.g. Acórdão 13732/2019-TCU-Primeira Câmara, rel. Min. Walton Alencar Rodrigues e 7936/2018-TCU-2ª Câmara, rel. Min. Augusto Sherman) . 
74.	No caso em exame, a simples constatação de que o representante da empresa R Marketing deixou de apresentar as contas ao Ministério da Cultura já afasta a caracterização da boa-fé. Por consequência, a comprovação da execução parcial do objeto, assim como o esforço dos responsáveis para localizarem os documentos juntados ao recurso, são insuficientes para demonstrar a boa-fé dos recorrentes. 
75.	A decisão do Tribunal de Contas do Estado de Minas Gerais na Tomada de Contas Especial nº 812304 não tem o condão de interferir no acórdão recorrido, porque trata de situação fática distinta deste processo. Além disso, o Tribunal de Contas da União exerce a sua jurisdição independentemente das demais instâncias, possuindo competências próprias e privativas, estatuídas pela Constituição Federal e pela sua Lei Orgânica.
76.	Desse modo, propõe-se o sobrestamento do julgamento do recurso diante da questão da prescrição, ou alternativamente, o acolhimento parcial das razões recursais, para reduzir o débito imputado aos responsáveis.  
CONCLUSÃO
77.		A prescrição da pretensão punitiva e ressarcitória, segundo os critérios do Acórdão 1441/2016-TCU-Plenário restou caracterizada nos autos. 
78.	Não há comprovação de que 	Rodrigo Fragoso Moreda e a empresa R. Marketing Ltda. apresentaram a prestação de contas do projeto Pronac 012134 ao Ministério da Cultura, assim como não há evidências de que houve o extravio desses documentos naquele órgão ministerial. A inadimplência dos responsáveis com o dever de prestar contas subsiste desde o dia 2/3/2007, a teor do art. 28, §5º, da IN/STN 01/1997 c/c o art. 39 da Portaria MinC 46/1998.
79.		O patrocínio de R$ 1.400.000,00 foi transferido à conta específica da empresa R Marketing nº  10768-9, da agência 29882, do Banco do Brasil.
80.	A comprovação da execução física, aliada ao nexo causal demonstrado entre os pagamentos realizados por meio da conta específica, permite reconhecer a regular aplicação de R$ 149.283,14. 
81.	Desse modo, propõe-se o sobrestamento do julgamento do recurso diante da questão da prescrição, ou alternativamente, o acolhimento parcial das razões recursais, para reduzir o débito imputado aos responsáveis.    
PROPOSTA DE ENCAMINHAMENTO
82.	Ante o exposto, submete-se à consideração superior a análise do recurso de reconsideração interposto pela empresa R. Marketing Ltda. e por Rodrigo Fragoso Moreda contra o Acórdão 12685/2019-TCU-Segunda Câmara, propondo-se, com fundamento no artigo 33, da Lei 8.443/1992:
	a) sobrestar os presentes autos, até o julgamento definitivo do Recurso Extraordinário 636.886/AL no âmbito do Supremo Tribunal Federal, em que se discute o alcance e abrangência da tese firmada no Tema 899 de repercussão geral, relativa à incidência da prescrição quinquenal da pretensão ressarcitória e da pretensão punitiva nos processos de contas neste TCU, ou, alternativamente;
	b) conhecer o recurso e, no mérito, dar-lhe provimento parcial para afastar o débito de R$ 149.283,14, passando o item 9.2 do acórdão recorrido a ter os seguintes valores:	
	Valor (R$) 
	Data

	50.716,86 
	26/12/2003

	200.000,00 
	30/12/2003

	250.000,00 
	07/01/2004

	250.000,00
	16/02/2004

	100.000,00
	03/03/2004

	200.000,00
	08/03/2004

	100.000,00
	29/10/2004

	100.000,00
	1º/11/2004

c) dar ciência às partes, à Procuradoria da República no Estado do Pernambuco, aos órgãos/entidades interessados, bem como aos demais cientificados do acórdão recorrido."
É o relatório.

8.1. Hugo Chusyd (242.345/OAB-SP) e outros, representando R. Marketing Ltda. - ME e Rodrigo Fragoso Moreda;
8.2. Arthur Reynaldo Maia Alves Neto (714-B/OAB-PE) e outros, representando Fernando Antônio da Costa Pinto Correa Clark.

Subprocurador-Geral Paulo Soares Bugarin.

RECURSO DE RECONSIDERAÇÃO. TOMADA DE CONTAS ESPECIAL. CONHECIMENTO. PROVIMENTO PARCIAL. AJUSTE DO VALOR DO DÉBITO. CIÊNCIA.

TOMADA DE CONTAS ESPECIAL (TCE)

Secretaria de Recursos (Serur); Secretaria de Controle Externo de Tomada de Contas Especial (SecexTCE).

Conforme consignado no relatório precedente, este recurso de reconsideração foi interposto pela empresa R. Marketing Ltda. e por Rodrigo Fragoso Moreda contra o Acórdão 12685/2019-TCU-Segunda Câmara (Rel. Ministro Marcos Bemquerer) que, em sede de tomada de contas especial, instaurada pelo Ministério da Cultura, julgou irregulares as suas contas, imputando-lhes débito solidário em razão da não prestação das contas dos R$ 1.400.000,00 captados para o projeto "Postais da Arte Brasileira".
2.	De início, cabe conhecer do recurso por estarem preenchidos os requisitos de admissibilidade previstos nos artigos 32, inciso I, e 33 da Lei Orgânica do Tribunal de Contas da União.
3.	Em suas razões recursais, a empresa R. Marketing Ltda. e o Sr. Rodrigo Fragoso Moreda juntaram notas fiscais, comprovantes de pagamento, recibos (peça 140, p. 20-56, 58-149) , declarações de terceiros (peça 140, p. 37, 38 e 57) e alegaram, em síntese, que: 
a) as contas foram tempestivamente apresentadas ao extinto Ministério da Cultura, que extraviou sua documentação e agora requer prestação de contas depois de mais de dez anos da realização do projeto; 
b) a prestação de contas deixou de ser apresentada nas alegações de defesa por motivos alheios à vontade dos recorrentes, que não tinham o dever de guardar eternamente os documentos;
c) o entendimento do TCU é de que o transcurso de tempo pode acarretar o arquivamento do feito, caso haja efetivo prejuízo à defesa do responsável; 
d) em caso similar, o Acórdão 12528/2019-TCU-Segunda Câmara deixou assente que a execução comprovada do contrato, aliada ao longo transcurso do tempo, não poderia implicar a irregularidade das contas do responsável; 
e) os documentos apresentados nestes autos evidenciam a destinação dos valores captados, além de comprovar a bem-sucedida realização do projeto; 
f) comprovam a regularidade na execução do projeto os cartões postais turístico-culturais; os displays expositores remetidos aos Estados do Brasil; os convite para inauguração do projeto; as fotografias do evento de lançamento do projeto, realizado no Centro Cultural do Banco do Brasil; o sítio eletrônico do projeto; as matérias jornalísticas referentes à execução do projeto; a carta do Banco do Brasil atestando o recebimento de 360.000 postais do projeto; os vídeos comprobatórios da execução do projeto, com depoimentos de representantes dos Correios e da Petrobrás; e as notas fiscais, recibos e comprovantes de pagamento; 
g) todas as notas e os recibos preenchidos pertencem ao projeto, o que comprova a destinação dos recursos captados; 
h) as provas juntadas aos autos não permitem a conclusão de que as contas não foram prestadas na sua integralidade;
i) o TCU dispõe de competência investigativa para avaliar os documentos novos, de acordo com os princípios da verdade material e do formalismo moderado, em linha com os Acórdão 920/2006-TCU-Segunda Câmara e 1253/2011-TCU-Plenário;
j) os documentos juntados ao recurso demonstram boa-fé presumida e não há evidência de desvio ou má utilização dos recursos captados;  
k) a condenação ao ressarcimento integral dos recursos captados implica em enriquecimento sem causa da União;
l) o TCU não se manifestou sobre a decisão do Tribunal de Contas do Estado de Minas Gerais na Tomada de Contas Especial 812304, que julgou regulares as contas do responsável.
4.	Ao apreciar as razões recursais apresentadas, a Serur concluiu que os documentos constantes no feito são suficientes para atestar o uso regular de R$ 149.283,14 (valor histórico) , razão pela qual sugeriu o abatimento desse valor no débito imputado aos recorrentes. E quanto à prescrição do débito, a Serur sugeriu o sobrestamento deste processo até que a questão seja decidida definitivamente pelo Supremo Tribunal Federal no bojo do Recurso Extraordinário 636.886/AL.
5.	Por sua vez, o Ministério Público junto ao Tribunal divergiu da Serur somente em relação à proposta de sobrestamento dos autos, privilegiando, assim, o entendimento contido na Súmula-TCU 282, segundo a qual as ações de ressarcimento movidas pelo Estado contra os agentes causadores de dano são imprescritíveis.
6.	Desde logo, acolho o exame e a proposta de encaminhamento da Serur, incorporando seus fundamentos às minhas próprias razões de decidir, exceto quanto à questão da prescrição do débito, uma vez que, nesse particular, alinho-me à manifestação do Parquet.
7.	Nesse mesmo sentido, veja-se o entendimento acerca da prescrição da pretensão ressarcitória do TCU apresentado pelo Ministro Benjamin Zymler (Acórdão 5236/2020-TCU-Primeira Câmara, Sessão de 05/05/2020) , in verbis:
"12.	Enfatizo que estou aplicando a jurisprudência atual desta Corte de Contas sobre a matéria, consolidada na Súmula 282, para a prescrição do débito apurado e, no que tange à eventual aplicação de sanções, no incidente de uniformização de jurisprudência apreciado pelo Acórdão 1441/2016-TCU-Plenário, que adotou o prazo geral de prescrição indicado no art. 205 do Código Civil. Não desconheço que recentemente o Supremo Tribunal Federal, no âmbito do RE 636886/AL, fixou o seguinte enunciado para o Tema 899: "É prescritível a pretensão de ressarcimento ao erário fundada em decisão de Tribunal de Contas". Não obstante essa respeitável decisão, ainda pairam diversas dúvidas sobre a matéria, pois é possível a conclusão de que a deliberação não tratou da prescrição do processo de controle externo levado a cabo perante o Tribunal de Contas da União, mas sim da prescrição intercorrente ocorrida durante a fase de execução do acórdão condenatório do Tribunal.
13.	A decisão do STF versou sobre recurso extraordinário interposto pela União contra acórdão do Tribunal Regional Federal da 5ª Região que negou provimento a embargos de declaração opostos contra acórdão de sua lavra, assim ementado:
"EMENTA: TRIBUTÁRIO. PROCESSUAL CIVIL. EXECUÇÃO FISCAL. PROCESSO PARALISADO POR MAIS DE CINCO ANOS. PRESCRIÇÃO INTERCORRENTE. OCORRÊNCIA. 1. Para fins práticos, deve-se observar quando a Fazenda Pública foi intimada a providenciar o andamento do feito. Passados cinco anos sem diligências concretas, ocorre a prescrição intercorrente. Caso haja suspensão na forma do art. 40, da Lei n. 6.830/80, ocorre a extinção se o feito permanecer paralisado por mais de seis anos. 2. Na hipótese dos autos, houve o arquivamento sem baixa do processo em 12.08.1999 e até a data da sentença extintiva do feito em 05.06.2006, a Fazenda Nacional não apresentou nenhuma medida concreta quanto à localização do devedor ou de seus bens. Revela-se, portanto, inequívoca a ocorrência da prescrição intercorrente."
14.	No caso, a Fazenda Pública deixou a ação paralisada por mais de seis anos, o que ensejou a declaração de prescrição intercorrente no aludido caso concreto. Como se vê da leitura da ementa, a questão controversa em discussão naquela deliberação era unicamente a prescrição intercorrente ocorrida durante a fase de execução do acórdão condenatório do Tribunal.
15.	Com base nessa possível interpretação, a matéria decidida no aludido feito não teria nenhuma repercussão de ordem prática e jurídica na presente tomada de contas especial, cujo título executivo extrajudicial ainda não se formou. Caso a AGU, na execução de eventual decisão condenatória proferida neste feito, deixe de adotar as medidas pertinentes dentro do prazo de cinco anos, aí sim haverá a aplicação da tese emanada no RE 636886, com o reconhecimento da prescrição intercorrente da ação de ressarcimento ao erário fundada em decisão de Tribunal de Contas (a ação de execução fiscal) , pela hipotética inação da Fazenda Pública.
16.	Ainda que se interprete que a decisão do STF seja também aplicável à tramitação do processo de controle externo no âmbito do TCU, exsurgem outras diversas questões fundamentais para que esta Corte de Contas estabeleça novo tratamento acerca da prescrição do débito e da pretensão punitiva, em particular qual seria o dies a quo  (data de ocorrência do fato irregular ou data do seu conhecimento pelo TCU) e as hipóteses de interrupção da prescrição.
17.	Diante de todas as dúvidas ainda existentes sobre a decisão do STF no âmbito do RE 636886, opto por aplicar ao caso em exame a jurisprudência do TCU então existente, que se fundamenta no art. 37, § 5º, da Constituição Federal, no que tange ao ressarcimento do prejuízo, e no art. 205 da Lei 10.406/2002 (Código Civil) , no que se refere à pretensão punitiva." (grifos acrescentados) 
8.	Não há, portanto, óbice prescricional ao julgamento pela negativa de provimento deste recurso neste momento, pelos fundamentos materiais apontados pela Serur, que contaram com a anuência do MP/TCU, sem prejuízo dos destaques que farei adiante.
9.	Sobre a apresentação tempestiva das contas, seu extravio no âmbito do extinto Ministério da Cultura e o dever de guardar os documentos, para afastar tais razões recursais, basta esclarecer que tais alegações não vieram acompanhadas da devida comprovação documental, conforme constatou a Serur no seguinte trecho de sua instrução:
"39.	No caso em tela, carece de comprovação documental a afirmação dos recorrentes de que a prestação de contas foi tempestivamente apresentada ao extinto Ministério da Cultura. Tal alegação, desacompanhada de elementos probatórios, não se sustenta perante as informações apresentadas nestes autos em sentido contrário ao afirmado pelos responsáveis. 
40.		Registra-se também que não há evidências do alegado extravio da prestação de contas no âmbito do Ministério da Cultura. 
41.		Observe que as cartas de 17/1/2007 e 3/9/2008 do Ministério da Cultura deixaram assente que, àquela época, a R Marketing ainda não havia apresentado a prestação de contas dos recursos do projeto (peça 1, p. 224 e 232) . Ou seja, a inadimplência dos responsáveis com o dever de prestar contas subsiste desde o dia 2/3/2007, como determina o art. 28, §5º, da IN/STN 01/1997 c/c o art. 39 da Portaria MinC 46/1998.
42.		Assim, não há que se falar em incongruência deste Tribunal ao exigir em 2019 os elementos de prova da regular aplicação dos recursos públicos, passados mais de dez anos do término da vigência do projeto, ocorrido em 31/12/2006, visto que a omissão injustificada dos responsáveis remonta o início do exercício de 2007. 
43.		Portanto, é indevida a afirmação de que se exige dos responsáveis a guarda eterna dos documentos do projeto, pois caso tivessem apresentado oportuna e tempestivamente a prestação de contas ao Ministério da Cultura, a exibição desses documentos seria desnecessária neste feito.    
44.		Os documentos apresentados pelos recorrentes às peças 74, 75, 107, 109 e 140 não são propriamente a prestação de contas que, por constituir-se de ato formal no âmbito do Pronac, deveria ocorrer de acordo com os normativos aplicáveis à espécie, que, ressalta-se, era de conhecimento do Sr. Rodrigo Fragoso Moreda, a teor do compromisso firmado em 19/3/2002 (peça 1, p. 112) .
45.		Integram o referido termo de compromisso os formulários de prestação de contas, composto de relatório de execução de receita e despesa, relação de pagamentos, relatório físico, relatório de bens de capitais, relatório de bens imóveis, conciliação bancária e relatório final (peça 1, p. 112, 232) ."
10.	Acrescente-se que compete ao gestor o ônus da prova da correta aplicação dos recursos públicos geridos, não cabendo ao TCU essa tarefa. Como bem destacou a Serur, "eventuais dificuldades dos responsáveis na obtenção dos documentos necessários à prestação de contas dos recursos geridos, se não resolvidas administrativamente, devem ser por eles levadas ao conhecimento do Poder Judiciário por meio de ação própria, uma vez que a responsabilidade pela comprovação da boa e regular aplicação dos recursos públicos é pessoal, no caso, da empresa R Marketing e de seu representante legal (v.g. Acórdão 5466/2020-TCU-Primeira Câmara, rel. Min. Vital do Rêgo, 437/2018-TCU-2ª Câmara, rel. Min. Augusto Nardes, e 357/2016-TCU-1ª Câmara, rel. Min. Bruno Dantas) ".
11.	No que diz respeito ao arquivamento do processo em virtude do transcurso de tempo, seria necessário demonstrar o prejuízo aos princípios da ampla defesa e do contraditório, o que não se verificou neste caso em que as contas não foram prestadas tempestivamente, diferentemente do que ocorreu no Acórdão 12528/2019-TCU-Segunda Câmara (Rel. Ministro André de Carvalho) . Veja-se o seguinte trecho da instrução da Serur que indica a diferença entre o exemplo citado pelos recorrentes e este caso concreto:
"53. Observe que naquela tomada de contas especial os responsáveis apresentaram tempestivamente a prestação de contas, enquanto que neste feito os responsáveis sequer comprovaram o correspondente protocolo no Ministério da Cultura. Além da distinção fática verificada entre esses processos, o transcurso de tempo no presente feito não tem o condão de afastar a obrigação dos responsáveis de apresentarem a prestação de contas dos recursos a eles confiados. Portanto, o entendimento assentado na decisão mencionada pelos recorrentes não lhes socorre a defesa."
12.	Em relação aos documentos juntados aos autos e aos diversos argumentos sobre a sua suficiência para a comprovação da correta aplicação dos recursos, e da bem-sucedida realização do projeto, observo que a Serur fez minuciosa análise de toda a documentação dos autos em busca de estabelecer nexo de causalidade entre os recursos disponibilizados ao projeto e as despesas declaradas. Tal análise consta dos itens 55 a 72 da instrução de peça 166 (p. 13 - 18) . No máximo, em homenagem aos princípios da verdade material e do formalismo moderado, após grande esforço para se aproveitar qualquer elemento a indicar a regularidade da execução financeira, a conclusão da Unidade Técnica foi pela possibilidade de abatimento do valor de R$ 149.283,14 (valor histórico) do dano apurado no julgado recorrido.
13.	Cabe salientar que a Serur destacou a insuficiência documental para a comprovação das alegações dos recorrentes no seguinte trecho de sua instrução:
"55.	Passa-se ao exame do nexo de causalidade entre os recursos captados e a realização de despesas vinculadas ao projeto Pronac 012134, diante dos documentos apresentados.
56.	Os recorrentes não apresentaram nenhum dos relatórios previstos na prestação de contas de incentivo fiscal, quais sejam: relatório de execução da receita e despesa, relatório físico, relatório de bens, relação de pagamentos, conciliação bancária e relatório final (peça 1, p. 112 e 232) .
57.	Além desses documentos, não se apresentou outros requeridos pelo Ministério da Cultura como o extrato bancário da conta específica e os comprovantes de recolhimento de impostos, INSS, ISS e IR (peça 1, p. 232) .
58.	Desprovidos desses documentos, far-se-á o exame de acordo com os itens previstos no orçamento de custos aprovado em confronto com as informações e documentos acostados nos autos."
14.	Disso decorre que não há que se falar em boa-fé, uma vez que, no âmbito desta Corte de Contas, a boa-fé somente é considerada quando, embora o responsável tenha concorrido para o dano ao erário, ao menos tenha seguido as normas pertinentes, os preceitos e os princípios do direito, o que não ocorreu no presente caso.
15.	E, quanto a alegada inexistência de má-fé, cabe lembrar que a análise da conduta neste Tribunal independe da existência de comprovação de má-fé (dolo) , bastando a ausência de boa-fé objetiva para a responsabilização do agente. Como bem destacou a Serur, "no caso em exame, a simples constatação de que o representante da empresa R Marketing deixou de apresentar as contas ao Ministério da Cultura já afasta a caracterização da boa-fé. Por consequência, a comprovação da execução parcial do objeto, assim como o esforço dos responsáveis para localizarem os documentos juntados ao recurso, são insuficientes para demonstrar a boa-fé dos recorrentes".
16.	Uma vez que os elementos de prova trazidos pelos recorrentes são insuficientes para demonstrar a regular aplicação dos recursos públicos geridos, é devido o ressarcimento do débito apurado, de modo que não há que se falar em enriquecimento sem causa da União, como destacado pela Serur no seguinte trecho de sua instrução:
"67.4.	Desse modo, os elementos de prova apresentados são insuficientes para demonstrar a regular realização das despesas ligadas aos custos administrativos.
68.		Observe que os recorrentes afirmaram à peça 140, p. 5, que não foi possível encontrar todos os comprovantes de despesas. Além disso, não há notícia do recolhimento ao Fundo Nacional da Cultura de eventual saldo bancário não utilizados na execução do projeto.
69.		O presente exame não concluiu pela ocorrência de desvio ou má utilização dos recursos captados, mas apenas apontou a ausência de comprovação da regular aplicação da maior parte dos recursos disponibilizados aos recorrentes. Assim, não há que se falar em enriquecimento sem causa da União."
17.	Ainda, importa esclarecer que a decisão do Tribunal de Contas do Estado de Minas Gerais, na Tomada de Contas Especial 812304, não tem o condão de interferir no acórdão recorrido, porque, além de se tratar de situação fática distinta deste processo, as instâncias administrativas em comento são independentes, resguardadas, assim, as competências desta Corte de Contas, nos termos da Constituição Federal e da Lei Orgânica deste Tribunal.
18.	Do exame empreendido, cabe dar a este recurso provimento parcial para alterar o detalhamento do débito especificado no item 9.2 do Acórdão 12685/2019-TCU-Segunda Câmara, por meio da redução de R$ 149.283,14 da dívida, devendo permanecer inalterados os demais dispositivos.
	Ante o exposto, VOTO por que seja adotada a deliberação que ora submeto a este Colegiado.
TCU, Sala das Sessões, em 26 de outubro de 2021.
AROLDO CEDRAZ
Relator